【裁判字號】    94,重訴,1493
【裁判日期】    950530
【裁判案由】    拆屋還地
【裁判全文】
臺灣臺北地方法院民事判決            94年度重訴字第1493號
原      告  戊○○
訴訟代理人  劉錦隆律師
被      告  乙○○
            丙○○
兼上二人
法定代理人  甲○○○
訴訟代理人  丁○
上列當事人間請求拆屋還地事件，本院於民國95年5月15日言詞
辯論終結，判決如下：
    主  文
原告之訴及其假執行之聲請均駁回。
訴訟費用由原告負擔。
    事實及理由
甲、程序方面：
    按「訴狀送達後，原告不得將原訴變更或追加他訴。但有下
    列各款情形之一者，不在此限：五  該訴訟標的對於數人必
    須合一確定時，追加其原非當事人之人為當事人者。」民事
    訴訟法第255條第1項第5款定有明文。經查，本件原告起訴
    時，原僅列甲○○○一人為被告（本院卷第2頁參照），嗣
    於訴訟進行中，追加乙○○、丙○○為被告（本院卷第39頁
    參照），因本件訴訟標的對於甲○○○、乙○○及丙○○必
    須合一確定，故原告所為訴之追加，核與首揭規定相符，應
    予准許。
乙、實體方面：
壹、原告起訴主張：
一、緣坐落台北縣新店市○○段808地號（面積13.23平方公尺、
    重測前為大坪林段七張小段510-2地號）及同段814地號（面
    積404.82平方公尺、重測前為大坪林段七張小段829-l7地號
    ）等2筆土地（下稱系爭2筆土地），原係訴外人祭祀公業劉
    秉盛所有，而祭祀公業劉秉盛於民國78年4月11日將上開808
    地號土地之全部、814地號土地其中面積268平方公尺，出租
    予被告甲○○○、乙○○及丙○○之被繼承人周尚誠，雙方
    約定租賃期間自78年4月11日起至80年4月10日止，計2年。
    其後，祭祀公業劉秉盛於94年3月2日通知周尚誠（當時祭祀
    公業劉秉盛不知周尚誠已死亡，至被告甲○○○於94年4月8
    日回信後，祭祀公業劉秉盛方知周尚誠已死亡）自94年4月1
    0日租期屆至後不再續租，是雙方租賃關係亦至該日終止。
    嗣原告戊○○於94年4月18日取得系爭2筆土地之所有權，而
    系爭2筆土地之租賃契約既已終止，則周尚誠之繼承人即被
    告自94年4月11日起占有系爭2筆土地，即屬無權占有，不僅
    侵害原告之所有權，且獲得相當於租金之利益，並致原告受
    有相當於租金之損害。又系爭2筆土地每年租金為新臺幣（
    下同）98,993元，是被告等人應連帶給付原告每年相當於租
    金之損害金98,993元。爰依民法第767條、第179條、第184
    條等規定起訴請求。
二、祭祀公業劉秉盛於出賣系爭2筆土地之前，曾於93年3月30日
    以存證信函通知周尚誠，該函因招領逾期而退回，乃於93年
    5月28日再以存證信函通知，該函業於93年5月31日送達，然
    被告等人並未表示欲優先購買，且祭祀公業劉秉盛為求慎重
    ，尚在94年4月10日租賃契約終止後，始將系爭2筆土地之所
    有權移轉予原告，故被告等人應無優先購買權。
三、被告甲○○○為其餘被告之法定代理人，伊既曾收受祭祀公
    業劉秉盛之出賣通知，如有意優先承購，理應於收到通知後
    10日內表示優先購買，致祭祀公業劉秉盛以為被告等人已放
    棄優先購買權，乃續行出賣系爭2筆土地之手續，是被告等
    人遲至事隔1年餘租期屆滿後，方主張優先購買，顯與誠信
    原則有違。
四、爰此聲明：(一)被告應將坐落系爭2筆土地上門牌號碼為台北
    縣新店市○○路○段129號之房屋拆除，將系爭2筆土地交還
    原告，並自94年4月19日起至交還前開土地之日止，按年連
    帶給付原告98,993元之損害金；(二)、願供擔保，請准宣告假
    執行。
貳、被告抗辯：
一、被告等人之被繼承人周尚誠於89年6月10日死亡，伊生前向
    祭祀公業劉秉盛承租系爭2筆土地，約定租賃期限自78年4月
    11日起至80年4月10日止，為期2年，每年繳納租金1次，年
    租金146,161元，每2年續約1次，迄今已16年，從無短少或
    遲付租金情事。惟祭祀公業劉秉盛在出賣系爭2筆土地予原
    告之前，並未通知承租人即被告等人是否願意優先購買，逕
    以存證信函通知租期屆滿不再續約，故原告不得以其與祭祀
    公業劉秉盛間就系爭2筆土地所訂買賣契約，對抗被告等人
    。
二、又位在系爭2筆土地中間，尚有一筆面積僅14.52坪之土地（
    重測前地號為830），為周尚誠於77年間向訴外人胡曉翠所
    購得，並在該地及系爭2筆土地上搭蓋房屋居住，而該地所
    有權現亦為被告所繼承，是若將系爭2筆土地一分為二因中
    間仍隔有上開土地，日後勢必不能重建，糾紛迭起。
三、爰此聲明：原告之訴駁回。
、兩造不爭執之事項：
一、被告之被繼承人周尚誠於生前曾向祭祀公業劉秉盛承租系爭
    2筆土地，雙方約定租賃期限自78年4月11日起至80年4月10
    日止，計2年（本院卷第20頁）。
二、周尚誠承租系爭2筆土地後，在其上搭建門牌號碼為台北縣
    新店市○○路○段129號之房屋居住，現為被告所繼承（本
    院卷第22、55頁）。
三、周尚誠於89年5月25日死亡後，被告甲○○○仍按期繼續給
    付租金予祭祀公業劉秉盛（本院卷第54頁反面、第66頁反面
    ）。
四、被告曾收受祭祀公業劉秉盛於94年3月2日寄發之台北南海郵
    局第217號存證信函（本院卷第21頁）。
五、祭祀公業劉秉盛已將系爭2筆土地出售予原告，並辦妥所有
    權移轉登記（本院卷第2頁反面、第21頁）。
肆、得心證之理由：
一、本件原告起訴主張被告之被繼承人周尚誠於生前曾向祭祀公
    業劉秉盛承租系爭2筆土地，雙方約定租賃期限自78年4月11
    日起至80年4月10日止，計2年，而周尚誠於承租系爭2筆土
    地後，即在其上搭建門牌號碼為台北縣新店市○○路○段12
    9號之房屋居住，其後，周尚誠死亡，被告甲○○○仍按期
    繼續給付租金予祭祀公業劉秉盛，嗣祭祀公業劉秉盛即將系
    爭2筆土地出售予原告，並辦理所有轉登記完畢等事實，已
    據其提出房屋基地租賃契約書、系爭2筆土地登記謄本等件
    為證，且為兩造所不爭執，自堪信為真實。又原告主張祭祀
    公業劉秉盛已將出賣系爭2筆土地情事通知被告優先購買，
    被告卻逾期不為表示，且依祭祀公業與被告間之租賃關係復
    已終止，是被告占有系爭2筆土地，為無權占有云云，而被
    告則以前揭情辭置辯，是以，本件之爭點即在於：祭祀公業
    劉秉盛就系爭2筆土地之優先承買通知，是否合法送達被告
    ？爰審究如下：
(一)、經查，祭祀公業劉秉盛與周尚誠所訂房屋基地租賃契約書（
    下稱系爭租賃契約）第2條固約定：「租賃期間：自民國78
    年4月11日起至民國80年4月10日止，計貳年。」。惟第5條
    復約定：「本租賃契約屆滿，若未經換約，乙方繼續使用本
    土地且甲方亦收取相當於租金之數額者，視為雙方同意依本
    約續約一年」等語（本院卷第4頁參照），上開系爭租賃契
    約租期屆滿後，周尚誠、被告甲○○○仍繼續按期繳付租金
    予祭祀公業劉秉盛至94年4月，此為兩造所不爭執，並有被
    告提出之台北國際商業銀行存款憑條4紙可佐（本院卷第41
    頁、第68、69頁參照），是系爭租賃契約之效力並未終止，
    直至祭祀公業劉秉盛於94年3月2日以台北南海郵局第217 號
    存證信函：「‧‧‧台端承租‧‧‧土地之租賃期間將於94
    年4月10日屆滿‧‧‧」（本院卷第7頁）。又周尚誠於89
    年5月25日死亡，有戶籍謄本一份在卷可稽（本院卷第25頁
    ），按「承租人死亡者，租賃契約雖定有期限，其繼承人仍
    得終止契約。」民法第452條前段定有明文。該條既明定承
    租人之繼承人得終止契約，解釋上，租賃（包括租賃權及租
    賃契約本身）即得為承租人之繼承人之繼承標的。於此情形
    ，承租人之繼承人如為多數人者，依民法第1151條規定，租
    賃權應認屬多數繼承人公同共有，即多數繼承人對於租賃物
    為公同共有承租人，有最高法院74年度台上字第1312號判決
    意旨可參。是自周尚誠89年5月25日死亡後，依前揭說明，
    由被告三人共同繼承系爭租賃契約，被告三人即成為系爭2
    筆土地之承租人，從而，被告甲○○○繼續按期繳付租金，
    祭祀公業劉秉盛既無反對之意思，如前所述，亦應視為祭祀
    公業劉秉盛與被告三人間同意租賃契約效力繼續至94年4月
    10 日。
(二)、次按「基地出賣時，地上權人、典權人或承租人有依同樣條
    件優先購買之權。房屋出賣時，基地所有權人有依同樣條件
    優先購買之權。其順序以登記之先後定之。」、「前項優先
    購買權人，於接到出賣通知後10日內不表示者，其優先權視
    為放棄。出賣人未通知優先購買權人而與第三人訂立買賣契
    約者，其契約不得對抗優先購買權人。」土地法第104條第1
    項、第2項分別定有明文。因此，在基地租賃，出租人即基
    地所有權人於基地出賣時，如未依上開土地法規定，通知基
    地承租人，而逕與他人訂立買賣契約者，其契約即不得對抗
    有優先購買權之基地承租人。查本件原告雖主張祭祀公業劉
    秉盛於出賣系爭2筆土地之前，曾先後於93年3月30日、93年
    5月28日分別以存證信函通知周尚誠，被告甲○○○已收受
    該出賣通知云云。然查，祭祀公業劉秉盛於93年3月30日所
    寄發之台北南海郵局第336號存證信函，因招領逾期而退回
    祭祀公業劉秉盛，為原告所自承（本院卷第40、43、44頁參
    照），而祭祀公業劉秉盛嗣於93年5月28日所寄發之台北南
    海郵局第563號存證信函，收件回執上僅蓋有「金中皇有限
    公司收款專用章」之戳記，該戳記所示地址（臺北市○○○
    路○段46號3樓）亦與回執所載地址（臺北市○○街200巷12
    號2樓）不同，回執上復無任何收件人之簽名（本院卷第45
    、46頁參照），亦不能認該存證信函已付與被告甲○○○、
    乙○○或丙○○之有辨別事理能力之同居人或受僱人。況該
    第563號存證信函所載收件人係周尚誠，斯時周尚誠已死亡
    ，而被告甲○○○、乙○○、丙○○與周尚誠在法律上為各
    自獨立的權利主體，周尚誠死亡後，優先承買之通知即應對
    其繼承人即被告三人為之，故對周尚誠所發通知之效力，並
    不能視為對被告甲○○○、乙○○、丙○○所發之通知，故
    上開第563號優先承買通知亦不能認為已對被告三人發生通
    知之效力。從而，祭祀公業劉秉盛先後於93年3月30日及93
    年5月28日所寄發出賣系爭2筆土地之優先承買通知，均不發
    生通知之效力。
(三)、再查，被告甲○○○雖曾收受祭祀公業劉秉盛於94年3月2日
    所寄發之台北南海郵局第336號存證信函（本院卷第21頁參
    照），惟查，周尚誠所承租系爭2筆土地重測前之地號，分
    別為台北縣新店市○○○段七張小段510-2地號及829-17地
    號，有系爭2筆土地之土地登記謄本記載足憑（本院卷第10
    、11頁參照），然祭祀公業劉秉盛94年3月2日存證信函關於
    周尚誠承租之土地地號，卻記載為「‧‧‧重測前新店市○○○段七張小段‧‧‧510地號」（本院卷第7頁參照），並
    非周尚誠向祭祀公業劉秉盛所承租之土地。此外，該存證信
    函除載有租期屆滿後，不再續租之意旨外，並未敘及任何有
    關系爭2筆土地即將出售他人或通知優先購買之意旨（本院
    卷第7頁參照），而被告甲○○○於94年4月間回覆劉錦隆律
    師之士林蘭雅郵局第240號存證信函，其內容亦僅稱：「‧
    ‧‧台端九十四年三月二日來函中之510地號非屬先夫承租
    ，」等語（本院卷第9頁參照），亦無任何關於拋棄優先購
    買權利之意，且被告甲○○○在前揭回函中，既使用「先夫
    周尚誠」之字眼，則祭祀公業劉秉盛至遲於收到被告甲○○○前揭回函時，即足以知悉周尚誠已死亡，祭祀公業劉秉盛
    應對於周尚誠之全體繼承人為出賣通知，方為適法，從而，
    亦不能以被告甲○○○曾收受上開祭祀公業劉秉盛於94年3
    月2日寄發之台北南海郵局第336號存證信函之事實，即認祭
    祀公業劉秉盛出賣系爭2筆土地之通知已到達被告。
二、綜上所述，祭祀公業劉秉盛出賣系爭2筆土地之通知，並未
    合法送達被告，對於被告自不發生通知優先購買之效力，因
    此，原告即不得以其與祭祀公業劉秉盛間所為系爭2筆土地
    之買賣契約，對抗被告，被告上開抗辯，即屬有據。至原告
    另主張系爭租賃契約之租期已於94年4月10日屆至，祭祀公
    業劉秉盛與被告間之租賃關係即告終止云云，惟上述被告對
    於系爭2筆土地之優先購買權，既具有物權效力，且祭祀公
    業劉秉盛於系爭租賃契約租期屆至前所為之優先承買通知，
    復均為不合法，是原告亦不得據其係在祭祀公業劉秉盛與被
    告間之租賃關係消滅後，取得系爭2筆土地之所有權為由，
    對抗被告具有物權優先效力之優先購買權。又依土地法第10
    3條第4款規定，在不定期之基地租賃，承租人積欠租金額，
    除以擔保現金抵償外，須達2年以上，出租人方得終止租賃
    契約，此項終止事由，於定期之基地租賃，亦有適用（37年
    院解字第4075號解釋意旨參照），而被告甲○○○已付足系
    爭2筆土地93年4月11日至94年4月10日租金之事實，既為兩
    造所不爭執，是縱將前開祭祀公業劉秉盛於94年3月2日所發
    台北南海郵局第336號存證信函，解釋為祭祀公業劉秉盛終
    止系爭租賃契約之意思表示，依上開土地法第103條第4款規
    定，祭祀公業劉秉盛終止契約，亦不合法，尚不生終止系爭
    租賃契約之效力。因此，本件原告主張系爭租賃契約已終止
    ，被告占有系爭2筆土地，係無權占有云云，即屬無據，不
    足採信。從而，原告依民法第767條、第179條、第184條等
    規定，起訴請求被告拆除系爭2筆土地上之建物、交還系爭2
    筆土地暨連帶給付相當於租金之不當得利，均為無理由，應
    予駁回，不應准許。
三、原告之訴，既經駁回，其假執行之聲請，亦失所附麗，應併
    予駁回。
伍、本件事證已臻明確，兩造其餘攻擊防禦方法，核與本件判決
    之結果無影響，爰不一一論述，併此敘明。
陸、據上論結，本件原告之訴為無理由，依民事訴訟法第78條，
    判決如主文。
中    華    民    國    95    年    5     月    30    日
                  民事第六庭    法  官  楊晉佳
以上正本係照原本作成。
如不服本判決，應於送達後20日內依對造人數檢具繕本向本院提
出上訴狀上訴於臺灣高等法院。
中    華    民    國    95    年    6     月    1     日
                                書記官  朱俶伶


司法院資訊處製作；財團法人民間司法改革基金會備份。
